ACORDAO-COMPLETO-2374189

ACÓRDÃO 10634/2019 ATA 38/2019 - SEGUNDA CÂMARA

VISTO, relatado e discutido o ato de aposentadoria de Gilmar Costa Cerqueira, ex-servidor da Universidade Federal da Bahia.
ACORDAM os ministros do Tribunal de Contas da União, reunidos em sessão da 2ª Câmara, ante as razões expostas pela relatora, e com fundamento nos artigos 71, incisos III e IX, da Constituição Federal de 1988, 1º, inciso V, 39, inciso II, da Lei 8.443/1992, 1º, inciso VIII, e 259, inciso II, do Regimento Interno, em: 
9.1. considerar ilegal o ato de aposentadoria em análise e negar-lhe registro, deixando, contudo, de propor suspensão dos subsequentes proventos, em face de decisão judicial no âmbito do processo 0016183-32.2010.4.01.0000/BA, do Tribunal Regional Federal da 1ª Região;
9.2. determinar à Universidade Federal da Bahia que:
9.2.1. comunique ao interessado esta deliberação e encaminhe ao TCU, no prazo de 30 (trinta) dias, comprovante de que o interessado dela tomou conhecimento;
9.2.2. esclareça a natureza da rubrica judicial no valor de R$ 217,99, encaminhando a documentação comprobatória e a memória de cálculo da vantagem.

Ato de concessão de aposentadoria em que se aprecia a inclusão, nos proventos do servidor inativo, de rubrica relacionada a hora extra realizada em regime celetista, concedida por decisão judicial.

Segunda Câmara

Universidade Federal da Bahia.

3. Interessado: Gilmar Costa Cerqueira (CPF XXX.813.865-XX).

13.1. Ministros presentes: Raimundo Carreiro (na Presidência) e Ana Arraes (Relatora).
13.2. Ministro-Substituto convocado: André Luís de Carvalho.

ANA ARRAES

Adoto como relatório a instrução elaborada no âmbito da Secretaria de Fiscalização de Pessoal - Sefip, endossada pelo corpo dirigente da unidade (peças 13-14) :
“INTRODUÇÃO
1.	Trata-se de ato de concessão de aposentadoria de Gilmar Costa Cerqueira, ex-servidor da Universidade Federal da Bahia.
2.	O ato foi submetido, para fim de registro, à apreciação do Tribunal de Contas da União (TCU) , de acordo com o art. 71, inciso III, da Constituição Federal. O cadastramento e a disponibilização ao TCU ocorreram por intermédio do Sistema de Apreciação e Registro de Atos de Admissão e Concessões, na forma dos arts. 2º, caput e incisos I a VI, e 4º, caput, da Instrução Normativa - TCU 78/2018.
EXAME TÉCNICO
Encaminhamentos anteriores
3.	À peça 3, consta instrução automatizada propondo que o ato objeto deste auto fosse apreciado pela ilegalidade, em virtude de rubrica embasada em decisão judicial (‘hora extra’) . Todavia, o membro do Parquet, em seu parecer à peça 4, sugere a ‘devolução dos autos à Sefip para o seu pronunciamento a respeito da informação apresentada pelo Gestor de Pessoal’.
4.	Em análise da questão, a Ministra-relatora, por meio de Despacho à peça 5, acolheu a proposta do MP/TCU.
5.	Destarte, a presente instrução tem por objetivo cumprir o determinado.
Exame das constatações
6.	O ato inicial (10789901-04-2008-000006-4) e de primeira alteração (10789901-04-2013-000149-2) foram apreciados pela ilegalidade; conforme, respectivamente, Acórdão 6206/2009-TCU-Primeira Câmara, relator Ministro Augusto Nardes, e 256/2015-1ª Câmara, relator Ministro Bruno Dantas.
7.	Os Acórdãos em referência foram objeto de recurso, os quais não foram providos, conforme Acórdão 1486/2017-TCU-Primeira Câmara, relator Walton Alencar Rodrigues (ato inicial) , e 6409/2016-1ª Câmara, relator Bruno Dantas (ato de 1ª alteração) .
8.	Em análise do ato objeto destes autos, verifica-se que o interessado foi inativado em 02/05/2005, decorrente de acidente em serviço, moléstia profissional ou doença grave, contagiosa ou incurável, na forma da lei. Incorporou, ainda, 19% a título de adicional por tempo de serviço.
9.	Cabe ressaltar que houve a aplicação da EC n. 70/2012, que alterou as disposições para os inativos que ingressaram no serviço público antes de 31/12/2003 e que foram para a inatividade por invalidez permanente. Para estes, no qual se enquadra o interessado, foi revigorado o instituto da paridade e da remuneração do cargo efetivo como base de cálculo para fins de pagamento dos proventos.
10.	Em consulta as rubricas cadastradas no ato, consta o pagamento embasado em sentença judicial relativa à ‘hora extra’ judicial. Neste ponto, o Gestor presta o seguinte esclarecimento:
A parcela de ‘Decisão Judicial’ se refere às Horas Extras incorporadas, a qual se encontra mantida no contracheque do interessado com base na decisão liminar proferida em 15.10.2010 no Mandado de Segurança n.º 96.00.07983-8, tendo em vista Agravo de Instrumento n.º 0016183- 32.2010.4.01.0000/Ba.
11.	O AI em referência já foi objeto de determinação no âmbito do Acórdão 6409/2016-TCU-Primeira Câmara (apreciação de recurso – vide item 7) nos seguintes termos:
1.7. Determinar à Universidade Federal da Bahia, com fulcro no art. 45, da Lei 8.443/1992 c/c o art. 251, do RI/TCU, que acompanhe o deslinde da Ação Ordinária 0016183- 32.2010.4.01.0000, em trâmite no Tribunal Regional Federal da 1ª Região, e em caso de decisão a favor da União: (i) faça cessar os pagamentos decorrentes da parcela referente a hora extra judicial; (ii) promova, nos termos do art. 46 da Lei 8.112/1990, a restituição ao erário dos valores pagos indevidamente; e (iii) emita novo ato SISAC, livre da irregularidade apontada, no prazo de trinta dias, nos termos do art. 262, § 2º, do RI/TCU;
12.	Em apertada síntese, o AI em menção foi impetrado no âmbito do Mandado de Segurança 0007983-21.1996.4.01.3300 (número antigo 96.00.07983-8) , que garantiu o restabelecimento de rubrica decorrente de sentença da Justiça Trabalhista, em virtude de orientação do MPOG no sentido de a suprimir – peça 6, pg. 27-29.
13.	Em 2009, por orientação do TCU, a rubrica foi novamente suprimida. Os interessados, irresignados, ingressaram com AI em referência (0016183-32.2010.4.01.0000/BA) ; o qual teve, no mérito, sentença favorável ao interessado, no sentido de novo restabelecimento do valor pago – decisão monocrática à peça 6, pg. 24-25, e confirmada no mérito – vide tramitação processual à peça 6, pg. 21 (data de 28/5/2012) .
14.	Atualmente, os autos estão em fase de execução de sentença, com mais dois AIs impetrados pela UFBA - 0033169-22.2014.4.01.0000 e 0049242-69.2014.4.01.0000, com o fito de esclarecer a forma de pagamento (vide destaque abaixo) . A decisão mais recente (23/08/2018) nos autos de execução (peça 6, pg. 20) - MS 0007983-21.1996.4.01.3300, foi na seguinte forma:
Com efeito somente em 13 de janeiro de 2010 o sindicato impetrante requereu o cumprimento do acórdão fls 788798 tendo a UFBA naquela oportunidade oposto a tal pretensão o Acórdão TCU n 25772009 fls 871907 emanado do Tribunal de Contas da União. Por meio da decisão prolatada nos autos do AI n 00161833220104010000BA fls 10251027 foi concedido efeito suspensivo para determinar que a UFBA mantenha o pagamento da parcela de horas extras incorporadas aos servidores substituídos pelo Sindicato ora agravante nos mesmos valores e forma então vigentes em dezembro2009 até o julgamento final deste recurso pela Turma. A partir daí seguiram-se manifestações das partes divergindo sobre a existência ou não de descumprimento da decisão tendo o magistrado que então conduzia o feito esclarecido que a dúvida sobre o cumprimento decorre do que foi decidido pelo Tribunal. Este juízo não tem portanto sob pena de usurpar da competência condições de dirimi-la. O procedimento correto é a parte dirigir o seu pedido diretamente à eminente relatora do agravo fl 10860 julgamento do aludido Agravo de Instrumento foi publicado em 3 de agosto de 2012 fl 1108 e o seu teor é aquele já transcrito. A UFBA interpôs Recurso Especial em face daquele acórdão o qual foi inadmitido conforme decisão que transitou em julgado em 17 de março de 2017 fl 1448. Por fim a UFBA interpôs os Agravos de Instrumento n 00492426920144010000BA e 00331692220144010000BA aos quais até o momento não se atribuiu efeito suspensivo conforme espelhos de movimentação processual extraídos na presente data. Tais recursos questionam as decisões de fls 12051207 que ratificou a determinação de fls 11961198 determinando que a UFBA pagar as parcelas denominadas horas extras incorporadas referentes ao período de janeiro a abril2010 por meio de inclusão em folha suplementar reajustando-as sempre que houver aumento de vencimentos para todos os fins e 12531255 que determinou à UFBA o pagamento em folha suplementar das horas extras incorporadas referentes ao período de janeiro a abril2010 respectivamente. Intimem-se. [grifo nosso]
15.	A rubrica judicial em análise (‘hora extra’) já foi objeto de análise quando da apreciação de mérito dos atos inicial e de 1ª alteração, no sentido de sua ilegalidade e determinação para saneamento, com transformação do valor em VPNI e respectiva absorção ao longo do tempo. Nestes termos, o Acórdão 6206/2009-TCU-Primeira Câmara (ato inicial) , assim dispôs: 
9.5. determinar à Universidade Federal da Bahia – MEC que:
 (...) 
9.5.3. no tocante ao inativo Gilmar Costa Cerqueira, efetue a conversão da parcela da remuneração denominada horas extras em Vantagem Pessoal Nominalmente Identificada – VPNI, de acordo com as seguintes orientações:
9.5.3.1. a conversão da parcela da remuneração denominada horas extras, concedida em razão de sentença judicial, deverá ser convertida em Vantagem Pessoal Nominalmente Identificada – VPNI, levando em consideração o valor pago em 1º de janeiro de 1991;
9.5.3.2. a partir de 1º janeiro de 1991, até a edição do Plano de Cargos e Salários aprovado pela Lei nº 11.091/2005, de 12/1/2005, o valor apurado naquela data somente será alterado com base nos reajustes gerais concedido aos servidores públicos federais;
9.5.3.3. a partir de 12/1/2005, caso o aposentado tenha feito a opção de que trata o art. 16 da Lei nº 11.091/2005, e a nova remuneração seja superior à anteriormente paga, o valor da VPNI deverá ser definitivamente extinto; caso contrário, nova VPNI deverá ser definida, a qual deverá corresponder à diferença entre essas duas remunerações; e
9.5.3.4. a partir de 12/1/2005, caso o aposentado não tenha feito a opção de que trata o art. 16 da Lei nº 11.091/2005, a remuneração anterior será mantida e o valor da VPNI continuará sendo alterado unicamente em razão dos reajustes gerais concedidos aos servidores públicos federais e absorvidos por reajustes reais concedidos à categoria, ou seja, editada lei específica aprovando novo plano de cargos e salários;
16.	Assim, nestes termos, caberá proposta de apreciação do ato pela ilegalidade, mas sem determinação para ajuste no pagamento até o julgamento de mérito da ação judicial em menção.
17.	Atualmente, também está vigente nos proventos outra rubrica judicial (R$ 217,99) , a qual não foi cadastrada no ato e foi implementada em jan/2019 – vide peça 11, pg. 45. No Siape, não há cadastramento de outra rubrica judicial (peça 7, pg. 5-9) e é plausível crer que o referido pagamento também se refere a ‘hora extra’, decorrente do pagamento suplementar/reajuste estabelecidos em fase de execução de sentença, na forma descrita na transcrição no item 14. Assim, caberá determinar à UJ que esclareça a natureza do referido pagamento.
CONCLUSÃO
18.	Caberá proposta de apreciação do ato pela ilegalidade, em virtude de rubrica judicial relativa à ‘hora extra’; bem como será proposta determinação para que a UJ esclareça a natureza da rubrica judicial no valor de R$ 217,99.
PROPOSTA DE ENCAMINHAMENTO
19.	Ante o exposto, propõe-se:
a) considerar ilegal e recusar registro ao ato abaixo nominado, com base nos arts. 71, inciso III, da Constituição Federal, 1º, inciso V, e 39, inciso II, da Lei 8.443/1992 e 260, §1º, do Regimento Interno do Tribunal de Contas da União (TCU) ;
- GILMAR COSTA CERQUEIRA, CPF XXX.813.865-XX, ato número 10789901-04-2014-000154-1 (ato de 2ª alteração) .
b) esclarecer ao interessado que, no caso de não provimento de recurso eventualmente interposto junto ao TCU, deverão ser repostos os valores recebidos após a ciência do acórdão;
c) determinar à Universidade Federal da Bahia, com base no art. 45 da Lei 8.443/1992, que:
c.1) informe ao interessado o teor do Acórdão que vier a ser prolatado, encaminhando ao TCU, no prazo de trinta dias, comprovante da data de ciência pelo respectivo interessado, nos termos do art. 4º, § 3º, da Resolução - TCU 170/2004;
c.2) esclareça a natureza da rubrica judicial no valor de R$ 217,99, encaminhando a documentação comprobatória e a memória de cálculo da vantagem.”
É o relatório.

não há.

Procurador Júlio Marcelo de Oliveira.

PESSOAL. APOSENTADORIA. RUBRICA REFERENTE A HORA EXTRA RECONHECIDA POR DECISÃO JUDICIAL. ILEGALIDADE. CONTINUIDADE DO RECEBIMENTO DA RUBRICA DEVIDO A AMPARO JUDICIAL. DETERMINAÇÕES.

APOSENTADORIA (APOS)

Secretaria de Fiscalização de Pessoal (Sefip).

Em exame ato de concessão de aposentadoria de Gilmar Costa Cerqueira, ex-servidor da Universidade Federal da Bahia.
2.	A aposentadoria do interessado já foi objeto de avaliação pelo TCU em outros dois processos, TCs Processo 006.478/2009-6 e Processo 032.232/2014-4.  As decisões em ambos os processos foram por considerar os atos ilegais, em virtude da inclusão de rubrica referente a decisão judicial para pagamento de horas extras. 
3.	Novamente submetido à apreciação do TCU, o novo ato indicou rubrica semelhante às já consideradas ilegais, no valor de R$ 342,46. 
4.	A Secretaria de Fiscalização de Pessoal - Sefip opinou pela ilegalidade do ato, em virtude da presença de rubrica judicial relativa a hora extra. O TCU tem entendimento pacificado de que rubricas dessa natureza deveriam ser absorvidas pelas reestruturações das carreiras. A Súmula 241 estabelece:
“As vantagens e gratificações incompatíveis com o Regime Jurídico Único, instituído pela Lei nº 8.112, de 11-12-90, não se incorporam aos proventos nem à remuneração de servidor cujo emprego, regido até então pela legislação trabalhista, foi transformado em cargo público por força do art. 243 do citado diploma legal.”
5.	Ademais, a unidade instrutiva identificou, na ficha financeira do interessado, a inclusão de uma nova rubrica em seus proventos, ainda não indicada no ato submetido ao TCU. Assim, propôs também determinar à unidade jurisdicionada que esclareça a natureza desta última, no valor de R$ 217,99.
6.	O Ministério Público junto ao TCU - MPTCU se pronunciou de acordo com a proposta de ilegalidade do ato, mas atentou quanto à presença de contradição no encaminhamento da Sefip, em relação ao teor da alínea “b”, que propõe: “deverão ser repostos os valores recebidos após a ciência do acórdão”. Já no relatório, a unidade afirma a existência de sentença judicial em favor do inativo e não determina a glosa dos pagamentos. Por essa razão, o representante do Parquet propõe suprimir essa parte da proposta.
7.	Alinho-me à manifestação da unidade instrutiva acerca da ilegalidade do ato e adoto seus fundamentos como razões de decidir. Ademais, no mesmo sentido do destacado pelo MPTCU, estou de acordo com o ajuste na proposta quanto à impossibilidade de exigir a devolução dos recursos, haja vista que o amparo judicial resguarda o interessado apesar de o ato ser considerado ilegal por esta Corte.
8.	Registro que consta outra análise do ato realizada pela Sefip à peça 3 destes autos, em que há pronunciamento pela ilegalidade, mas sem avaliação das medidas judiciais que favoreceram o interessado. Após provocação do Parquet, a unidade refez sua análise, reproduzida no relatório que precede este voto, no qual se identificou ter havido decisão no mérito favorável à manutenção da rubrica correspondente a hora extra judicial. 
9.	Decisões na esfera judicial não afetam as do TCU. O princípio da independência das instâncias assegura a este Tribunal autonomia para decidir sobre fatos situados sob sua jurisdição. Contudo, por essa mesma razão, por não haver interferência entre uma e outra esfera, não cabe a esta Casa invalidar a proteção jurisdicional assegurada ao interessado. 
10.	Portanto, mesmo mantido o posicionamento acerca da ilegalidade para a vantagem concedida a Gilmar Costa Cerqueira, não deverá ser determinada a cessação dos pagamentos em relação à rubrica amparada pela decisão prolatada no âmbito do processo 0016183-32.2010.4.01.0000/BA, do Tribunal Regional Federal da 1ª Região. 
	Ante o exposto, ao acolher os pareceres da Sefip e do MPTCU, com os ajustes que entendo pertinentes, voto por que o Tribunal adote a minuta de acórdão que submeto à consideração deste Colegiado.
TCU, Sala das Sessões Ministro Luciano Brandão Alves de Souza, em 22 de outubro de 2019.
ANA ARRAES 
Relatora